【裁判字號】    99,訴,2484
【裁判日期】    991022
【裁判案由】    債務人異議之訴
【裁判全文】
臺灣臺北地方法院民事判決              99年度訴字第2484號
原      告  黃秀雲
            黃秀英
共      同
訴訟代理人  余泰鑫律師
被      告  行政院農業委員會農糧署
法定代理人  陳文德
訴訟代理人  楊進興律師
上列當事人間債務人異議之訴事件，本院於民國99年9月30日言
詞辯論終結，判決如下：
    主  文
本院九十八年度司執字第一一八Ｏ四號清償債務強制執行事件對
原告黃秀雲所為之強制執行程序應予撤銷。
本院九十八年度司執字第一一八Ｏ四號、臺灣士林地方法院九十
八年度司執助字第二八Ｏ七號清償債務強制執行事件對原告黃秀
英所為之強制執行程序應予撤銷。
訴訟費用由被告負擔。
    事實及理由
甲、程序方面
    查，臺灣省政府糧食局於民國62年間對原告之被繼承人黃盛
    泉取得執行名義即本院62年民執辛字第10123號債權憑證，
    嗣88年臺灣省政府實施精簡後，業務移交由行政院農業委員
    會接管，於93年行政院農業委員會農糧署組織條例通過後，
    業務再由被告接管，並繼受其權利義務，被告於98年8月5日
    追加原告二人為強制執行事件債務人，是原告對被告提起
    本件債務人異議之訴，其當事人適格並無欠缺，與法無違，
    核先敘明。
乙、實體方面
壹、原告起訴主張：
    被告以訴外人即原告之被繼承人黃盛泉於民國62年與被告間
    侵權行為損害賠償事件所取得之債權憑證（62年度民執辛字
    第10123號）為執行名義，先後於89年11月15日、94年11月1
    6日向法院聲請強制執行黃盛泉之財產，惟黃盛泉於88年1月
    13日已死亡，被告對權利主體消滅之人聲請強制執行，應不
    生民法上時效中斷之效力，故被告於84年間以黃盛泉為執行
    債務人向法院聲請強制執行後，其侵權行為損害賠償請求權
    應於89年間時效完成，被告雖在98年8月5日追加原告為執行
    債務人，並經本院以98年度司執字第11804號受理在案（原
    告黃秀英部分，經本院囑託臺灣士林地方法院以98年度司執
    助字第2807號進行執行事件），惟已罹於5年時效，原告自
    得拒絕給付。又原告雖未拋棄繼承，然原告未與黃盛泉共同
    生活，復未自黃盛泉處取得任何遺產，如由原告繼承黃盛泉
    前開債務，顯然有失公平，依民法繼承編施行法第1之3條第
    4項規定，原告自無清償責任，爰依強制執行法第14條第1項
    提起本件訴訟等語，並聲明：如主文第一項所示。
貳、被告抗辯：
    原告既主張本件有民法繼承編施行法第1之3條第4項情形，
    自應就「不可歸責於己之事由」、「未同居共財」、「無法
    知悉繼承債務之存在」、「由其履行債務顯失公平」等情負
    舉證責任，且本件黃豆案發生當時約57年間，轟動全省，黃
    盛泉尚遭判刑入監服刑，原告為大學畢業，當知其父經法院
    刑事判決及在監服刑之事，甚且，民事部分亦早經本院62年
    民執辛字第10123號取得債權憑證在案，原告不可能毫不知
    情，故黃盛泉過世時，原告當知悉會有繼承系爭債務之情事
    ，竟不為拋棄繼承，何能諉稱「不可歸責於己之事由」或「
    未同居共財」而「無法知悉繼承債務之存在」？另原告雖主
    張黃盛泉於88年1月13日死亡，其後所為之執行係屬無效執
    行，惟時效制度係為債權人怠於行使權利而設，被告自62年
    至98年均遵期聲請強制執行及換發債權憑證，每次聲請強制
    執行均未遭法院駁回，且當時聲請強制執行換發債權憑證不
    以提供債務人最新戶籍謄本為必要，法院對此亦未要求，被
    告既持續行使權利，即非在權利上睡眠之人，自未罹於時效
    等語資為抗辯，並聲明：原告之訴駁回。
參、兩造不爭執之事項：
一、本院62年度民執辛字第10123號債權憑證執行名義內容為：
    「永源溶劑製油廠股份有限公司、源興油廠元記股份有限公
    司、楊永標、胡秋河、黃盛泉、吳朔東、汪永和、汪永健、
    汪隸華、駱正基、操煥新等應連帶給付原告（即臺灣省糧食
    局）1,287萬9,415.3元，及其中除源興油廠元記股份有限公
    司自58年11月6日起，胡秋河自58年5月22日起外；其餘被告
    均應自56年9月1日起，至清償日止，按中央銀行核定放款日
    拆二分之一計付利息。」、「被告汪永健、汪隸華應連帶給
    付原告100萬3,853元及自56年8月15日起至清償日止，按中
    央銀行核定放款日拆二分之一計付利息。」（見本院卷第19
    -22頁），被告繼續對黃盛泉強制執行之情形為「本院64年
    民執辛字第10258號執行於65年1月7日受償新台幣2萬元」；
    「於70年1月31日核發北院民執宙字第3418號債權憑證（本
    院69年度民執宙字第9405號）」；「本件債權人經參加本院
    75年民執字第1041號執行於75年1月20日受償零元」；「本
    件債權人經本院80年度民執宙字第225號執行，於79年12月2
    8日（應係80年1月10日之誤）受償新台幣零元」；「本院84
    年度民執天字第14391號仍未受償，書記官84年12月12日黃
    秀蘭」；「本件於89.11.15經臺北地方院89年度民執玄字第
    24477號執行無結果」；「94年度民執玄字第45284號仍未受
    償，書記官王惠女94.11.16」，被告於98年8月5日以債務人
    黃盛泉於88年1月13日死亡，聲請追加黃盛泉之繼承人即原
    告黃秀雲、黃秀英為執行債務人（本院98年度司執字第1180
    4號）。
二、訴外人黃盛泉於88年1月13日已死亡，原告黃秀英、黃秀雲
    為黃盛泉之法定繼承人，未聲明拋棄繼承或限定繼承。
肆、得心證之理由：
    依兩造前開主張、陳述及不爭執事項觀之，本件應審究之爭
    點厥為：(一)系爭債權憑證之請求權是否已罹於時效？(二)原告
    請求本院98年度司執字第11840號（含臺灣士林地方法院98
    年度司執助字第2807號）強制執行程序應予撤銷有無理由？
    茲分述如下：
一、系爭債權憑證之請求權已罹於時效
 1、按消滅時效因開始執行行為或聲請強制執行而中斷。時效中
    斷者，自中斷之事由終止時，重行起算；經確定判決或其他
    與確定判決有同一效力之執行名義所確定之請求權，其原有
    消滅時效期間不滿五年者，因中斷而重行起算之時效期間為
    五年，民法第129條第2項第5款及第137條第1、3項定有明文
    。是聲請強制執行雖可發生中斷時效之效力，惟於該強制執
    行事件終結時，中斷之時效應重行起算，而執行法院依強制
    執行法第27條規定，於債務人無財產可供執行，或雖有財產
    經強制執行後所得數額仍不足清償債務時，發給債權人憑證
    ，亦為執行程序終結之原因之一，執行法院發給債權憑證交
    債權人收執時，執行行為即為終結，其因聲請強制執行而中
    斷之時效，即應由此重行起算，有司法院31年院字第2447號
    解釋意旨可資參照。再按消滅時效完成後，如債權人依原執
    行名義或債權憑證聲請法院再行強制執行時，亦不生中斷時
    效或中斷事由終止重行起算時效之問題，債務人自非不得對
    之提起債務人異議之訴，以排除該執行名義之執行，亦有最
    高法院89年台上字第1623號判決要旨可資參照。
 2、經查，黃盛泉於50年間因盜賣黃豆倉單案，經臺灣省糧食局
    提起民事訴訟請求損害賠償，經法院判決勝訴確定，並取得
    本院62年度民執辛字第10123號債權憑證在案。被告雖陸續
    於62年間、64年間、69年間、75年1月20日、79年12月28日
    、84年12月12日、89年11月15日、94年11月16日，持上開確
    定判決及據以換發之債權憑證，向本院聲請就黃盛泉財產為
    強制執行，有本院上開債權憑證及繼續執行紀錄表附卷可稽
    。惟按強制執行程序，除本法有規定外，準用民事訴訟法之
    規定，強制執行法第30條之1定有明文；又有權利能力者，
    有當事人能力，民事訴訟法第40條第1項亦有明文；而人之
    權利，始於出生，終於死亡，為民法第6條所明定。故強制
    執行程序之當事人，須有權利能力，始有執行當事人能力，
    對於無執行當事人能力之債務人所為之執行行為，應屬無效
    。又對於無執行當事人能力之債務人所為之執行行為，既屬
    無效，其執行行為即自始、當然、確定不發生法律上之效力
    ，亦不生時效中斷之效力。再按時效完成後，債務人得拒絕
    給付，民法第144條第1項定有明文。本件被告固於84年12月
    12日、89年11月15日聲請本院對黃盛泉之財產強制執行，並
    經法院換發上開債權憑證。惟黃盛泉於88年1月13日已死亡
    ，此為兩造所不爭執，且有戶籍謄本在卷可憑。準此，黃盛
    泉既已死亡而無執行債務人之當事人能力，則被告於黃盛泉
    死亡後，自應對其繼承人即原告聲請強制執行始為適法，然
    被告於89年11月15日仍對無當事人能力之黃盛泉聲請強制執
    行，揆諸前揭說明，其強制執行程序自屬無效，而當然、自
    始不發生時效中斷之效力。
 3、另繼承，因被繼承人死亡而開始，民法第1147條定有明文。
    是財產權因繼承而取得者，係基於法律之規定，繼承一經開
    始，被繼承人財產上之一切權利義務，既為繼承人所承受，
    即毋須為繼承之意思表示。又消滅時效完成後，即不生消滅
    時效中斷之問題，是如債權人依原執行名義或債權憑證聲請
    法院再行強制執行，且經法院核發債權憑證後，其時效仍不
    得重行起算，最高法院89年度台上字第1623號、85年度台上
    字第302號判決意旨參照。本件被告於84年12月12日對黃盛
    泉之財產強制執行無效果，而由本院核發上開債權憑證，既
    係於黃盛泉死亡前所核發，此執行行為自屬有效。嗣黃盛泉
    於88年1月13日死亡，則黃盛泉之一切權利義務，依法即由
    其繼承人概括繼受，故被告之債權請求權時效仍繼續進行而
    不受影響，惟行使之對象則須轉向黃盛泉之繼承人全體或其
    中之一人或數人承受之遺產或其固有財產，同時或先後為強
    制執行，始為適法。是被告於89年11月15日仍對無當事人能
    力之黃盛泉聲請強制執行程序為無效之執行行為，不生時效
    中斷之效力。依此，則自本院84年12月12日核發上開債權憑
    證之5年消滅時效仍繼續進行，並於89年12月12日時效完成
    ，自不因本院於89年11月15日核發89年度民執玄字第24477
    號、94年11月16日核發94年度民執玄字第45284號債權憑證
    而中斷。從而，被告迄至98年8月5日始聲請追加對原告為強
    制執行，已罹於消滅時效，原告自得依民法第144條規定拒
    絕給付。
 4、至被告抗辯伊換發債權憑證，聲請強制執行均未遭法院駁回
    ，且當時聲請強制執行換發債權憑證不以提供債務人最新戶
    籍謄本為必要，法院對此亦未要求，被告既持續行使權利，
    即非在權利上睡眠之人云云，惟民事事件（包括強制執行）
    ，係採當事人進行主義，債權人欲對何人為強制執行，產生
    中斷時效之效果，係屬債權人之權利，且被告於62年即取得
    對黃盛泉之債權憑證，而黃盛泉為18年次，被告多次執行無
    效果並換發債權憑證，歷經20餘年，仍繼續聲請強制執行時
    ，本應憑本院核發之債權憑證自行向戶政機關聲請取得執行
    債務人黃盛泉之戶籍謄本以查知債務人之地址及現況，其怠
    於為之，自不能據此執為其持續行使權利及時效中斷之抗辯
    。
二、原告請求本院98年度司執字第11840號（含臺灣士林地方法
    院98年度司執助字第2807號）強制執行程序應予撤銷為有理
    由
 1、按執行名義成立後，如有消滅或妨礙債權人請求之事由發生
    ，債務人得於強制執行程序終結前，向執行法院對債權人提
    起異議之訴；又時效完成後，債務人得拒絕給付，強制執行
    法第14條第1項前段，民法第144條分別定有明文。而所謂消
    滅債權人請求之事由，係指足以使執行名義之請求權及執行
    力消滅之原因事實，如清償、提存、抵銷、免除、混同、消
    滅時效、和解債權之讓與、債務之承擔、解除條件之成就等
    ，最高法院69年臺上字第654號判例要旨參照。
 2、本件損害賠償事件之消滅時效既因本院於84年12月12日核發
    之84年度民執天字第14391號系爭債權憑證而重新起算5年，
    並於黃盛泉88年1月13日死亡後，由黃盛泉之繼承人即原告
    概括承受而仍繼續進行，及被告於89年11月15日仍對黃盛泉
    聲請強制執行而屬無效之執行程序，不生時效中斷之效力，
    消滅時效至89年12月12日業已屆滿，本院於89年11月15日、
    94年11月16日各核發89年度民執玄字第24477號、94年度民
    執玄字第45284號債權憑證仍不生中斷時效之效力等節，已
    如前述。則被告於98年8月5日再次持系爭債權憑證，向本院
    聲請就原告所有之財產為強制執行，並經本院以系爭執行事
    件為查封在案，亦係於時效完成後所為之強制執行，揆諸前
    揭說明，原告於系爭執行事件之執行程序終結前，依強制執
    行法第14條規定提起債務人異議之訴，以執行名義成立後被
    告之損害賠償請求權已罹於消滅時效為由，拒絕給付，並請
    求撤銷系爭執行事件之程序，為有理由，被告前開所辯，無
    足採信。
伍、綜上所述，本件被告之請求權既已罹於時效而消滅，原告自
    得拒絕給付，此為妨礙被告請求之事由，則原告提起本件債
    務人異議之訴，請求撤銷本院系爭執行事件，對原告所為之
    強制執行程序，自屬有據，應予准許。
陸、本件事證已臻明確，兩造其餘攻擊防禦方法經審酌後核與判
    決基礎不生影響，爰不一一論述，併此敘明。
柒、結論：本件原告之訴為有理由，依民事訴訟法第78條，判決
    如主文。
中    華    民    國    99    年    10    月    22    日
                  民事第一庭    法  官  楊晉佳
以上正本係照原本作成。
如對本判決上訴，須於判決送達後20日內向本院提出上訴狀。如
委任律師提起上訴者，應一併繳納上訴審裁判費。
中    華    民    國    99    年    10    月    22    日
                                書記官  蘇炫綺

司法院資訊處製作；財團法人民間司法改革基金會備份。
